【裁判字號】    97,上易,728
【裁判日期】    980428
【裁判案由】    債務人異議之訴
【裁判全文】
臺灣高等法院民事判決                 97年度上易字第728號
上  訴  人  甲○○
                        之3號
            丙○○
共      同
訴訟代理人  陳達成律師
被 上 訴人  金鶴育樂興業股份有限公司
法定代理人  戊○○
訴訟代理人  林國漳律師
            吳慶隆律師
上列當事人間因債務人異議之訴事件，上訴人對於中華民國97年
7月17日臺灣宜蘭地方法院97年度訴字第1號第一審判決提起上訴
，本院於98年4月7日言詞辯論終結，判決如下：
    主  文
上訴駁回。
第二審訴訟費用由上訴人負擔。
    事實及理由
一、本件被上訴人法定代理人原為林惠美，於民國97年9月5日變
    更為戊○○，有該公司營利事業登記證可憑（見本院卷第28
    至29頁），經其以書狀聲明承受訴訟（見本院卷第27頁），
    核無不合，應予准許。
二、被上訴人主張：
  (一)兩造與訴外人乙○○於92年9月2日因清償債務事件經台北市
    中山區調解委員會成立調解書（下稱系爭調解書），約定上
    訴人及乙○○同意各自拋棄對伊90年至95年之利息，分別為
    上訴人甲○○新台幣（下同）377萬1648元、上訴人丙○○
    588萬7008元、乙○○662萬3952元。伊並應自96年起應按時
    於每月月底給付上訴人甲○○利息4萬6328元、給付上訴人
    丙○○利息7萬2310元、給付乙○○利息8萬1362元。
  (二)嗣兩造與伊前後任法定代理人林惠美、戊○○，及乙○○、
    訴外人李金春等人於93年2月26日就伊公司股權另訂立合約
    書（下稱系爭合約書），其中約定上訴人及李金春、乙○○
    等人（下合稱上訴人等4人），對伊公司不動產設定6000萬
    元抵押權，分期付款繳清後上訴人等4人應註銷抵押登記，
    並將公司股份轉移伊公司及林惠美、戊○○（下合稱被上訴
    人等3人）。被上訴人等3人以分期付款方式清償上訴人等4
    人後，被上訴人等3人積欠上訴人等4人一切債務均已清償，
    上訴人等4人不得追討。兩造既係於系爭調解書成立後，另
    行成立系爭合約書，可見兩造間即有使系爭調解書失效之
    意思。伊均依系爭合約書之約定而行，上訴人自不得依調解
    書再追討債務，詎上訴人卻持系爭調解書向臺灣宜蘭地方法
    院聲請對伊財產為強制執行，已違反誠信，伊自得提起債務
    人異議之訴，請求撤銷該強制執行程序等情，爰依強制執行
    法第14條第1項之規定，求為判決撤銷原法院96年度執字第
    12548號清償債務強制執行事件所為強制執行程序。（原審
    判決准許被上訴人之請求上訴人不服聲明上訴）並答辯聲明
    ：上訴駁回。
三、上訴人則以：
  (一)系爭調解書與系爭合約書上所載當事人均不相同，系爭調解
    書本為兩造間借款債務之利息債權而為，而系爭合約書係為
    被上訴人公司股權移轉買賣所簽訂，非因相同之債權債務關
    係所為，為不相干之標的。實則為乙○○於簽立系爭調解書
    後，與其父李金春就放棄5年之利息收入頗有微詞，被上訴
    人為補償伊等及李金春父女之利息損失，主動向上訴人等4
    人提議簽訂系爭合約書，以購買被上訴人公司股權之方式作
    為補償，兩造間並無先以被上訴人公司股權轉變為借款，而
    又將借款轉變為被上訴人公司股權之行為。
  (二)系爭合約書第4條約定中所載「一切債務均已清償」非謂系
    爭調解書中所涉之利息債權，而係指系爭合約書中被上訴人
    公司股權出售後，上訴人等4人除應塗銷該6000萬元抵押權
    登記外，另被上訴人公司向李金春借款2000萬元而積欠之20
    0萬元利息，及向上訴人甲○○借款1000萬元而積欠之100萬
    元利息部分，該二人均不再向被上訴人公司請求之意，非謂
    包括伊等於系爭調解書中所涉之借款債權亦視為已清償。被
    上訴人迄今尚未完全清償積欠伊等之債務，系爭調解書所載
    債權仍然存在，伊等自得持系爭調解書聲請對於被上訴人之
    財產強制執行等語，資為抗辯。並上訴聲明：(一)原判決廢棄
    。(二)被上訴人在第一審之訴駁回。
四、兩造不爭執之事實：
  (一)兩造及乙○○於92年9月2日成立系爭調解書，調解內容為：
    「一對造人（即被上訴人）積欠聲請人朱素貞民國九十年一
    月至十二月利息新台幣玖拾玖萬壹仟玖佰陸拾捌元整連同民
    國九十一年一月起至民國九十五年十二月止之利息新台幣貳
    佰柒拾柒萬玖仟陸佰捌拾元整共計新台幣參佰柒拾柒萬壹仟
    陸佰肆拾捌元整，對造人積欠聲請人丙○○民國九十年一月
    至十二月利息新台幣壹佰伍拾肆萬捌仟肆佰零捌元整連同民
    國九十一年一月起至民國九十五年十二月止之利息新台幣肆
    佰參拾參萬捌仟陸佰元整共計新台幣伍佰捌拾捌萬柒仟零捌
    元整，對造人積欠聲請人乙○○民國九十年一月至十二月利
    息新台幣壹佰柒拾肆萬貳仟貳佰參拾貳元整連同民國九十一
    年一月起至民國九十五年十二月止之利息新台幣肆佰捌拾捌
    萬壹仟柒佰貳拾元整共計新台幣陸佰陸拾貳萬參仟玖佰伍拾
    貳元整，聲請人等同意對對造人拋棄上述利息金額之請求權
    。二對造人自民國九十六年起應按時於每月月底給付聲請人
    甲○○利息新台幣肆萬陸仟參佰貳拾捌元整、給付聲請人丙
    ○○利息新台幣柒萬貳仟參佰壹拾元整、給付聲請人乙○○
    利息新台幣捌萬壹仟參佰陸拾貳元整。」，有系爭調解書在
    卷可稽（見原審卷第7頁之臺北市中山區調解委員會92年民
    調字第244號調解書）。
  (二)兩造另於93年2月26日簽立系爭合約書，約定事項如下：「
    一乙方李金春等人（即上訴人等4人）所有金鶴育樂興業股
    份有限公司之股份售於甲方（即被上訴人等3人），價格及
    付款方式如附件。二甲方依分期付款方式付款給予乙方，價
    款未繳清前乙方於金鶴育樂興業股份有限公司之掛名股東應
    依甲方意見行使合法營業（原書股東，後刪之）權益，不得
    違反甲方之意見。三乙方設定抵押金鶴育樂興業股份有限公
    司不動產新台幣“陸千萬元整”，分期付款繳清後乙方應註
    銷抵押登記，並將公司股份轉移甲方。四甲方以分期付款方
    式清償乙方後，甲方積欠乙方一切債務均已清償，乙方不得
    追討。」，有系爭合約書可憑（見原審卷第8至12頁之合約
    書及附件3紙）。
  (三)上訴人嗣以系爭調解書為執行名義向臺灣宜蘭地方法院聲請
    對於被上訴人所有之不動產而為強制執行，經該院96年度執
    字第12548號求償債務強制執行事件受理在案，分別有上訴
    人強制執行聲請狀及臺灣宜蘭地方法院民事執行處96年10月
    9日宜院瑞執96執未字第12548號函在卷可稽（分別見原審卷
    第13至14頁之聲請狀、第15至16頁之函）。
五、茲就兩造之爭點及本院得心證之理由、分述如下：
（一）依調解書及合約書當事人之一即證人乙○○於96年10月2
      日出具交予被上訴人之切結書記載：「立切結書人：乙○
      ○與金鶴育樂興業股份有限公司間之債務糾紛，已於民國
      93年2月26日訂立合約，雙方依約履行迄今。前雙方於92
      年9月2日至台北市中山區調解委員會簽訂之調解書（92年
      民調字第244號）聲明作廢，立切結書人願依93年2月26日
      雙方簽訂之合約書內容履行。立切結書人願將金鶴育樂興
      業股份有限公司所設定抵押之不動產全部無條件註銷，並
      請戊○○先生代為辦理。」等語，並出具抵押權6千萬元
      之塗銷同意書、切結書（見一審卷第36至38頁）交予被上
      訴人，並於本院結證：調解書與合約書從頭到尾始終是同
      一事件延續下來。（見本院卷第39頁）又，訴外人李金春
      （乙○○之父）係借用乙○○名義投資被上訴人公司1,55
      0萬元乙節，亦據證人乙○○證述在卷，是以商談合約書
      內容時，李金春並出面與代表被上訴人之戊○○及丁○○
      （甲○○之夫）商談，亦據戊○○、丁○○、證述在卷（
      見一審卷第53、69-70頁）。準此合約書之乙方當事人即
      債權人方面除甲○○、丙○○外，另有乙○○及李金春加
      入，合約書之當事人包括調解書之當事人，亦合常情。是
      以，上訴人以調解書與合約書當事人不同，而認合約書債
      權債務關係與調解書無關，並非可取。
（二）兩造於92年9月2日成立調解後，復於93年2月26日簽訂合
      約書，而該合約書第四條約定「甲方（公司）以分期付款
      方式清償乙方後，甲方積欠乙方一切債務均已清償，乙方
      不得追討。」，所指之「一切債務」是否包含調解書之債
      務乙節？被上訴人公司當時實際負責人戊○○在原審陳稱
      ：甲○○、丙○○及乙○○都是公司股東，82年成立公司
      ，在87年間，甲○○等三人要求退股請求公司負責人林惠
      美將他們股份買下來，或是另找他人出資購買，因未找到
      買主，即以甲○○等三人出資額轉為公司借款，公司並提
      供不動產供他們共同設定6,000萬元抵押，並給付甲○○
      三人利息，利息一年開一次票，從87年開始，另開轉為借
      款之同額本票給他們三人，利息票一年開一次、本票一年
      換一次，一直換到公司因景氣不好開給甲○○三人之利息
      票退票，雙方開始協商至92年9月2日而在台北市中山區調
      解委員會成立調解，調解內容即從96年的元月份起，才開
      始給付甲○○三人利息，然在93年間，甲○○三人因未能
      拿到錢，雙方乃在93年2月26日又協商簽立合約書，合約
      書內容就是之前股權轉為借貸，再轉為股權，不過是以二
      折價格由伊買受，所以才又簽立該合約書；而合約書第四
      條約定「甲方積欠乙方一切債務」包括調解書的債務等語
      （見一審卷第52頁），核與乙○○在一二審之證詞相符。
      再稽之上開調解書內容，雙方係因被上訴人向甲○○、丙
      ○○及乙○○借款，被上訴人並提供不動產為甲○○等三
      人設定6,000萬元抵押權，嗣被上訴人未依約給付利息因
      而調解，所成立之調解內容：一利息總額，係包含90年1
      月起至95年12月期間之利息，二利息給付始期，係約定自
      96年1月起按月給付。而此利息總額之計算，係從調解事
      由所載被上訴人向甲○○等三人借款金額計算一定期間算
      出，期間並包含92年9月2日調解成立之後至95年12月之利
      息，並附加自96年1月起按月請求一定金額之條件，可知
      該調解內容所載甲○○、丙○○對被上訴人之借款債權如
      在96年1月前消滅，甲○○、丙○○當不得對被上訴人再
      行主張應給付上開利息，否則即為重複請求。
    (三)證人丁○○為甲○○之夫，在本院也結證稱原證二合約書
      第三條所指設定抵押權6000萬元與原證一號調解書所提抵
      押權設定總金額為最高限額6000萬元，是針對同筆債權。
      （見本院卷第121頁背面筆錄）。擔保物既同一，如謂合
      約書與調解書之債務不相干，則殊難想像，上訴人就此變
      態事實，未據舉證以實其說，所辯尚無足取。
    (四)被上訴人主張上訴人持有被上訴人所簽交之本票，已因系
      爭合約書之訂立，一切債務已消滅，上訴人於93年2月26
      日乃願意返還等語。上訴人則稱所以交還本票，係因系爭
      調解書已成立，經法院認可，已有執行力，本票已無保存
      必要云云。然按通常債權人對債務人取得債權，另由債務
      人交付本票供擔保，必俟債權清償後，始退還本票，否則
      即失票保之原意。查系爭調解書第一項為上訴人對被上訴
      人拋棄90年至95年間之利息債權，第二項約定被上訴人自
      96年起按月給付利息若干元。顯見系爭調解書92年9月2日
      成立時，被上訴人尚未開始履行清償利息債權，被上訴人
      所交付之本票其擔保調解書第2項之債務，尚未消滅，擔
      保之原因並未消滅。上訴人所辯調解成立，已無保存本票
      必要，顯與事理不符而無足採。被上訴人主張上訴人所以
      交還本票，係因合約書第4條約明甲方以分期付款方式清
      償乙方後，甲方積欠乙方一切債務均已清償，乙方不得追
      討等原由，上訴人所以願意交還本票，尚非無稽。
    (五)甲○○於台灣台中地方法院檢察署89年度偵字第16279號
      被訴詐欺案件偵查中辯稱：（被上訴人）公司成立時我投
      資208萬元，之後再陸續投資，至82年9月間共出資1600萬
      元，登記的股權為208萬元。82年間我們要退股，其他股
      東不同意，他們說沒有錢還給我們，後來戊○○說把我們
      出資的錢當做是借給公司的錢，因我們要有保障，所以就
      將公司的土地設定第二順位抵押權給我們，我的抵押權金
      額為1256萬7838元，因我共出資1600萬元，除了登記的20
      8萬元之外，其餘金額算是向股東借的，公司有盈餘就陸
      續償還一部分，至87年間我們要退股時，結算結果還有12
      00多萬元等語。（見本院卷第98頁檢察官不起訴處分書）
      。丙○○在本院陳稱：92年間我們共有10多人投資，我投
      資現金2000萬元，登記股權324萬元，剩下1676萬元，當
      作公司對我借款，借款部分，公司開始有付利息，後來就
      沒付了，國稅局要課利息所得稅，, 但因我沒有拿到利息
      ，所以到區公所調解委員會調解，以調解書來證明未收到
      利息，93年間與公司簽合約書，我將股權賣回給公司，價
      金400萬元，公司分期付款給我，但我只拿到四分之三，
      餘款未付，另外1676萬元也未處理…我沒有另外借錢給公
      司…。甲○○也陳稱：丙○○陳述前段與我相同…。（見
      本院卷第59頁筆錄）。上訴人雖事後具狀更正（見本院卷
      第75頁），但未舉證證明其陳述出於錯誤，尚難遽採。準
      此，足見被上訴人主張兩造除部分投資款轉為借款外，其
      未另外向上訴人借款，尚非無稽。
    (三)末按，執行名義成立後，如有消滅或妨礙債權人請求之事
      由發生，債務人得於強制執行程序終結前，向執行法院對
      債權人提起異議之訴，如以裁判為執行名義時，其為異議
      原因之事實發生在前訴訟言詞辯論終結後者，亦得主張之
      ，強制執行法第14條第1項定有明文。所謂消滅或妨礙債
      權人請求之事由，係指可使執行名義所載請求之全部，或
      一部失其存在或暫時不能行使之事由而言，如清償、提存
      、抵銷、免除、混同、更改、解除條件成就、時效消滅、
      契約解除、撤銷意思表示、同意延期、和解等是。被上訴
      人主張上訴人據以聲請准予強制執行之調解書，兩造於92
      年9月2日成立調解執行名義成立後，已於93年2月26日另
      訂立合約書將調解內容另行約定，兩造債權債務關係自應
      依合約書之內容定之，然上訴人仍執調解書據以聲請強制
      執行，仍有未合。從而，被上訴人依強制執行法第14條第
      1項之規定，主張執行名義成立後，有消滅、妨礙債權人
      請求之事由發生，提起本件債務人異議之訴，請求撤銷原
      法院96年度執字第12548號清償債務強制執行程序事件所
      為之執行程序，為屬正當，應予准許。原審為被上訴人勝
      訴判決核無不合，上訴意旨，仍執陳詞指摘原判決不當，
      聲明廢棄為無理由，應予駁回。
   本件事證已臻明確，兩造所其他攻防方法及舉證，經核與判
   決結論不生影響，爰不逐一論列，附此敘明。
   據上論結，本件上訴為無理由，依民事訴訟法第449條第1項
   ，第78條、第85條第1項前段，判決如主文。
中    華    民    國    98    年    4     月    28    日
                  民事第七庭
                        審判長法  官  鄭三源
                              法  官  王聖惠
                              法  官  呂太郎
正本係照原本作成。
不得上訴。
中    華    民    國    98    年    4     月    28    日
                              書記官  董曼華


司法院資訊處製作；財團法人民間司法改革基金會備份。
